臺灣高等法院臺中分院民事判決　99年度上字第349號
上　訴　人　賴方乙
訴訟代理人　陳浩華律師
複 代理 人　周三仁
　　　　　　王錫賓
被 上訴 人　鐘榮宏
　　　　　　方凰海
　　　　　　陳柏勳
上三人共同
訴訟代理人　吳榮昌律師
上三人共同
複 代理 人　陳世川律師
上三人共同
複 代理 人　鄭中睿
上列當事人間請求損害賠償等事件，上訴人對於中華民國99年8
月30日臺灣臺中地方法院99年度訴字第503號第一審判決提起上
訴，本院於100年1月4日言詞辯論終結，判決如下：
    主  文
原判決除確定部分外廢棄。
上開廢棄部分，被上訴人在第一審之訴及假執行之聲請均駁回。
第一、二審訴訟費用（除確定部分外）由被上訴人負擔。
    事實及理由
一、被上訴人起訴主張：
  (一)上訴人於民國（下同）95年3、4月間，以在訴外人振馨興業
    有限公司（下稱振馨公司）所有坐落臺中市○○區○○段47
    0之l地號土地上設立「臺中馬術潛能休閒中心」為幌，成立
    「臺中馬術潛能休閒有限公司（下稱馬術潛能公司）籌備處
    」，委由訴外人蕭明輝對外招募30名股東入股，其除宣稱馬
    術潛能公司之資本額為新臺幣（下同）5,500萬元，每股之
    入股金為90萬元，並印製馬場招募說明書，該馬場招募說明
    書內附有「臺中馬術潛能休閒中心會員申請表」，載明股東
    均享有：「l.享有臺中馬術潛能休閒有限公司，所投資設立
    之馬場設施，每日兩節，每節50分鐘之騎乘權利。2.享有騎
    乘券每節50分鐘，每張售價1,200元，5折優待。3.享有股東
    會員餐飲券7折優待。4.享有兩名馬術教學保證班。5.享有
    兩名全套馬裝7折優待。6.馬匹寄養7折優待。7.享有貴賓專
    屬視聽KTV會議中心，每週2小時。8.前一年享夜間免燈光費
    ，假日免加成費。9.享有專屬商務秘書及專屬馬匹、馬舍茶
    坊、VlP室、景觀區、餐廳、騎乘區。10.享有股東會員1.64
    % 之股利，前8年公司至少核發價值5萬元之會員卡。11.96
    年5月底入股完成手續者，加贈騎馬券100張，每張50分鐘，
    售價1,200元，總價值120,000元。」之權益。
  (二)被上訴人三人經訴外人蕭明輝之介紹，及參閱上訴人所印製
    之上開馬場召募說明書後，不疑有他，乃申請加入為「馬術
    潛能公司」之股東，並分別於96年4月30日、96年5月22日及
    96年6月20日，各自匯款90萬元至上訴人所指定之臺中商業
    銀行向上分行000-00-0000000號帳戶。詎上訴人收受被上訴
    人三人所繳交之款項後，並未依上述廣告及申請表內容設立
    公司，而僅於96年7月3日設立資本額僅有50萬元之「馬術潛
    能公司」，且股東名冊上亦僅列計上訴人及訴外人蕭明輝二
    人為股東，而未依約將被上訴人三人列為「馬術潛能公司」
    股東。
  (三)上訴人更意圖為自己不法之利益，在未經「馬術潛能公司」
    實際股東即被上訴人三人同意下，擅自將「馬術潛能公司」
    之股份，於95年8月25日全數轉讓予第三人陳明乾、賴良森
    等人（經濟部中部辦公室登記日期為96年10月5日），並變
    更「馬術潛能公司」之負責人為訴外人賴良森及股東為陳明
    乾，致生損害於被上訴人三人。上開事實有臺灣臺中地方法
    院檢察署97年度偵續字第447號起訴書、臺灣臺中地方法院
    98年度易字第407號刑事判決書及本院98年度上易字第1309
    號刑事判決書可憑。
  (四)按民法第184條規定：因故意或過失，不法侵害他人之權利
    者，負損害賠償責任。違反保護他人之法律，致生損害於他
    人者，負賠償責任。如前所述，上訴人以設立臺中馬術潛能
    休閒中心為幌，向被上訴人三人各詐騙90萬元，被上訴人三
    人爰依民法第184條侵權行為規定，請求上訴人分別賠償被
    上訴人三人各90萬元及利息。
  (五)又民法第226條、227條第l項、256條及259條分別規定：因
    可歸責於債務人之事由，致給付不能者，債權人得請求賠償
    損害。前項情形，給付一部不能者，若其他部分之履行，於
    債權人無利益時，債權人得拒絕該部之給付，請求全部不履
    行之損害賠償。另因可歸責於債務人之事由，致為不完全給
    付者，債權人得依關於給付遲延或給付不能之規定行使其權
    利。而債權人於有第226條之情形時，得解除其契約。另契
    約解除時，當事人雙方回復原狀之義務，除法律另有規定或
    契約另有訂定外，依左列之規定：由他方所受領之給付物
    ，應返還之。受領之給付為金錢者，應附加自受領時起之
    利息償還之。查上訴人於馬場招募說明書內所附之臺中馬術
    潛能休閒中心會員申請表內載明股東均享有上述權益。被上
    訴人等三人加入為「馬術潛能公司」之股東，惟「馬術潛能
    公司」卻未依上開招募說明書所載提供相關服務或優惠，自
    屬給付不完全，且其他可履行部分於被上訴人三人無利益，
    為此，被上訴人爰另依民法第226條、227條第l項、256條及
    259條規定，以民事準備書狀送達上訴人之日為解除契約之
    意思表示通知，並請求上訴人返還被上訴人三人各90萬元及
    利息。
  (六)再按，民法第179條規定：無法律上之原因而受利益，致他
    人受損害者，應返還其利益。雖有法律上之原因，而其後已
    不存在者，亦同。如前所述，被上訴人三人業依民法第226
    條、227條第l項及256條規定，為解除契約之意思表示，故
    上訴人於96年4月30日、96年5月22日及96年6月20日向被上
    訴人三人各收取90萬元之法律上原因，已不存在，被上訴人
    三人依民法第179條不當得利之規定，亦得分別向上訴人請
    求返還其所收取之90萬元及利息。
  (七)又如本院認為兩造間並不直接成立上述之契約關係，而認為
    被上訴人所為投資入股之契約關係是存在於被上訴人和「馬
    術潛能公司」之間，則因上訴人處理公司之業務有所違失，
    導致被上訴人無法再行享有原約定之股東會員權益而受有損
    害，被上訴人亦得請求上訴人賠償等語。並聲明：上訴人應
    給付被上訴人陳柏勳、鐘榮宏、方凰海各90萬元，及各自96
    年4月30日、96年5月22日及96年6月20日起至清償日止，各
    按週年利率百分之5計算之利息。被上訴人並願供擔保，請
    准宣告假執行。
二、上訴人則辯稱：上訴人刑事被判有罪部分，乃係登載不實之
    問題，和被上訴人所主張之詐欺無關，上訴人也沒有詐欺被
    上訴人。被上訴人所書立之入股申請表，那是被上訴人和馬
    場間之關係，並非和上訴人個人間之關係，否認兩造間有任
    何契約關係存在，被上訴人匯款為其和馬場間之關係，與上
    訴人無關，被上訴人加入馬場成為會員，亦非上訴人所介紹
    ，上訴人也未交付任何馬場之宣傳資料給被上訴人等語。答
    辯聲明：被上訴人之訴及假執行之聲請均駁回，如受不利判
    決，願供擔保，請准宣告免為假執行。
三、原審審酌兩造提出之攻擊防禦方法後，判決上訴人應給付被
    上訴人三人每人各78萬元及均自99年3月9日起至清償日止，
    按週年利率百分之5計算之利息；而駁回被上訴人其餘之訴
    。就被上訴人勝訴部分，依兩造陳明分別命供擔保為准免假
    執行之宣告，另駁回被上訴人其餘假執行之聲請。上訴人對
    原審判決其敗訴部分不服，提起上訴，兩造於本院各自聲明
    及補充陳述如下：
  甲、聲明方面：
  (一)上訴人部分：1.原判決不利於上訴人部分廢棄。2.被上訴人
    第一審之訴駁回。3.上訴人願供擔保，請准為免為假執行。
  (二)被上訴人部分：上訴駁回。
  乙、補充陳述方面：
  (一)上訴人部分：
  1.上訴人於96年8月25日所簽訂之台中馬術潛能公司之營業合
    作補充協議書，並無約定上訴人不得轉讓與他公司之條款，
    上訴人自無需經被上訴人同意始得為之。況上訴人將馬術潛
    能中心之股份全數轉讓予第三人陳明乾、賴良森等人，並無
    使被上訴人權益受損之情形發生，該股份轉讓之事項上訴人
    業已開設都會馬場，並有事實營運當中，應解為上訴人實際
    上已履約，亦無債務不履行情事可言。又股權之登記，既不
    生權利發生、移轉或消滅之效力，則自無損於被上訴人之股
    東權益，況上訴人與訴外人振馨公司及「馬術潛能公司」間
    之「營業合作補充協議書」第四條所示，被上訴人之會員股
    東身分及權益，亦載明受有保障，並於上訴人所設之都會馬
    場實現中，從而被上訴人以此受有損害為由，向上訴人請求
    損害賠償，實屬無據。
  2.又上訴人應保障會員股東入會時所載明之權益內容為：l.享
    有臺中馬術潛能休閒有限公司，所投資設立之馬場設施，每
    日兩節，每節50分鐘之騎乘權利。2.享有騎乘券每節50分鐘
    ，每張售價1,200元，5折優待。3.享有股東會員餐飲券7折
    優待。4.享有兩名馬術教學保證班。5.享有兩名全套馬裝7
    折優待。6.馬匹寄養7折優待。7.享有貴賓專屬視聽KTV會議
    中心，每週2小時。8.前一年享夜間免燈光費，假日免加成
    費。9.享有專屬商務秘書及專屬馬匹、馬舍茶坊、VlP室、
    景觀區、餐廳、騎乘區。10.享有股東會員1.64%之股利，前
    8 年公司至少核發價值5萬元之會員卡。11.96年5月底入股
    完成手續者，加贈騎馬券100張之權益。觀之以上股東會員
    之權益，均得已於上訴人所設立之都會馬場中實現，縱「馬
    術潛能中心」與「都會馬場」之設立位置不同，惟其所應保
    障股東會員權益之設施，並無減少，況都會馬場位於都會公
    園附近，對被上訴人而言亦無減損其等權益，被上訴人以出
    資時之基礎條件不同而不認同，實為被上訴人放棄自己權益
    無疑，據此請求上訴人應負損害賠償之責，實不公允。
  (二)被上訴人部分：
  1.依上訴人與訴外人振馨公司及「馬術潛能公司」於96年8月
    25日所另簽立之營業合作補充協議書第四條約定內容，上訴
    人業已承諾保障被上訴人之股東會員權益，並約定嗣後如違
    反前述對會員股東應提供之權益時，上訴人願對被上訴人三
    人負連帶賠償78萬元之責任。系爭「馬術潛能公司」現業已
    停業並將資產讓與他人，並致被上訴人無法再自「馬術潛能
    公司」享有前述會員股東入會時所載明之權益內容，則依上
    述營業合作補充協議書所示，被上訴人自得據以對上訴人為
    每人各78萬元損害之賠償請求。退步言，若本院認被上訴人
    三人並非上揭營業合作補充協議書之契約當事人，惟依該協
    議書第四條之規定可知，本條為民法第269條規定之「第三
    人利益契約」約款，該約款係約定上訴人及臺中馬術潛能休
    閒有限公司向被上訴人三人為給付之契約，被上訴人三人有
    向上訴人及臺中馬術潛能公司直接請求給付之權利，於上訴
    人及臺中馬術潛能公司不履行債務時，對於上訴人及臺中馬
    術潛能公司均有債務不履行之損害賠償請求權。
  2.上訴人稱新成立之「都會馬場」願意承受「台中馬術潛能休
    閒中心」對被上訴人之一切權利義務，可保障被上訴人之權
    利而係被上訴人不欲使用而並無權利受有侵害云云，皆不可
    採。
    (1)查上訴人於96年8月25日所簽訂之台中馬術潛能公司之營
      業合作補充協議書，即便協議書上未簽訂上訴人不得轉讓
      與他公司之條款，然上訴人在未經實際股東即被上訴人同
      意之情形下，擅自將馬術潛能中心之股份全數轉讓予第三
      人陳明乾、賴良森等人，此舉自難謂被上訴人之權益未受
      影響。
    (2)次查，上開轉讓事宜，上訴人稱有通知被上訴人，上訴人
      自應就此主張盡舉證之責以實其說，退步言之，即便有通
      知，上訴人亦未取得被上訴人之同意，而逕自將全數股份
      全數轉讓予訴外人，依民法第301條「第三人與債務人訂
      立契約承擔其債務者，非經債權人承認，對於債權人不生
      效力」，上訴人轉讓行為未經被上訴人同意，故對被上訴
      人不生效力。
    (3)前開上訴人於96年8月25日所另簽立之營業合作補充協議
      書內容是指保障被上訴人可在「馬術潛能公司」投資設立
      之馬場享有相關權益（此由馬場招募說明書內所附之台中
      馬術潛能休閒中心會員申請表上股東會員權益第一項明確
      記載：「享有台中馬術潛能休閒有限公司，所投資設立之
      馬場設施…。」可資為證。），是上訴人以另有開設「都
      會馬場」（並非馬術潛能公司所投資設立）可保障被上訴
      人之相關權益為抗辯理由…云云，並無理由。退步言，上
      訴人並無提出任何「都會馬場」確實存在及「都會馬場」
      為其所開設之憑證，被上訴人三人否認之；且縱使「都會
      馬場」確實存在且為上訴人所開設，然上訴人亦未主動通
      知被上訴人三人得使用該馬場；再退步言之，「台中馬術
      潛能中心」與「都會馬場」設立位置相去甚遠，與當初被
      上訴人三人出資時之基礎事實條件完全不同，自難謂「都
      會馬場」可提供被上訴人三人享有相同之使用權利。
  3.次查，上訴人收取被上訴人三人之款項後，並未依廣告及申
    請表之內容設立公司，僅於96年7月3日設立資本額為50萬元
    之馬術潛能公司，且股東名單上僅有上訴人及蕭明輝，並未
    將被上訴人三人列為馬術潛能公司股東。更有甚者，上訴人
    竟意圖為自己不法之利益，在未經馬術潛能公司實際股東即
    被上訴人三人之同意下，擅自將馬術潛能公司股份於96 年8
    月25日全數轉讓予第三人陳明乾、賴良森等人(經濟中部辦
    公室登記日為96年10月5日)，並變更馬術潛能公司之負責人
    為賴良森、股東陳明乾，致生損害於被上訴人，是上訴人顯
    然係以設立台中馬術潛能休閒中心為幌而向被上訴人三人分
    別詐騙90萬元，被上訴人三人亦得依民法第184條侵權行為
    規定請求上訴人分別賠償所受之損害。
四、被上訴人主張96年間上訴人擔任馬術潛能公司負責人，並以
    籌備處之名，在台中商業銀行設立帳戶，成立馬術潛能公司
    籌備處，委由訴外人蕭明輝對外招募被上訴人為股東入股，
    被上訴人先後於96年4月30日、同年5月22日及6月20日，將
    各股款90萬元分別匯至馬術潛能公司籌備處名義在臺中商業
    銀行所設立之000-00-0000000號帳戶內，現馬術潛能公司已
    停業，上訴人將上開公司轉讓由訴外人陳明乾、賴良森等人
    承受，嗣上訴人與訴外人振馨公司及馬術潛能公司於96 年8
    月25日另簽立營業合作補充協議書，上訴人與振馨公司協議
    將伊等所擁有之股份轉讓與訴外人陳明乾及賴良森時，於上
    開協議書第四條約定被上訴人股東之權益不受損害等情，業
    據被上訴人提出台中馬術公司設立登記表、營業合作補充協
    議書、台中馬術公司廣告、刑事判決等件為證，且為兩造所
    不爭，復有原法院98年度易字第407號等歷審刑事影印卷宗
    可稽，此部分堪信為真實。
五、被上訴人主張上訴人是以設立臺中馬術潛能休閒中心為幌，
    而向被上訴人三人分別詐騙90萬元，依民法第184條侵權行
    為規定，請求上訴人賠償部分：
  (一)經查，上訴人前於96年3月間，預計以5,500萬元為資本，在
    訴外人振馨公司向訴外人臺灣糖業股份有限公司（下稱臺糖
    公司）所承租坐落臺中巿西屯區○○段470之1地號土地上，
    設立公司，以經營馬場業務。上訴人乃先於96年3月16日以
    「潛能馬術中心」名義，與訴外人振馨公司簽立「委託經營
    協議書」，由上訴人（即潛能馬術中心）提供經營馬場所需
    之馬匹、設備、會員及一切可搬移的軟硬體，作價1,400萬
    元供為出資，訴外人振馨公司則以上開土地之48個月之使用
    費用及原場地上之停車場設施及景觀，作價1,400萬元供為
    出資；其餘不足之資金2,700萬元，則約定由訴外人振馨公
    司負責對外招募股東30名，每股出資90萬元入股。上訴人隨
    即印製「馬場招募說明書」、「臺中馬術潛能休閒中心會員
    申請表」，交由當時擔任訴外人振馨公司代表人之訴外人蕭
    明輝，持以招募股東。訴外人蕭明輝嗣向被上訴人陳柏勳、
    鐘榮宏及方凰海三人介紹入股權益，被上訴人三人因認如出
    資90萬元入股，即可成為股東會員，將來「馬術潛能公司」
    設立後，非但可享有公司1.64%之股利外，每年尚可享有使
    用馬場之權利，乃分別簽立「臺中馬術潛能休閒公司會員申
    請表」，並依約先後於96年4月30日、同年5月22日及6月20
    日，分別匯款90萬元至上訴人所指定以「臺中馬術潛能休閒
    有限公司籌備處」名義在臺中商業銀行所設立之000-00-000
    0000號帳戶內等情，為被上訴人所不否認，並有原法院98年
    度易字第407號及本院98年度上易字第1309號刑事判決在卷
    可參，核屬實在。
  (二)依上訴人與訴外人振馨公司間之委託經營協議書所示，原既
    約定由上訴人提供經營馬場所需之馬匹、設備、會員及一切
    可搬移的軟硬體，作價1,400萬元供為出資，另訴外人振馨
    公司則以上開土地之48個月之使用費用及原場地上之停車場
    設施及景觀，作價1,400萬元以為出資；其餘資金2,700萬元
    ，則約定對外招募股東30名，每股出資90萬元。訴外人蕭明
    輝前於上開刑事案件偵查中結證：振馨公司與潛能馬術中心
    （指上訴人）都有招募股東等語（見97年度偵續字第447號
    卷宗第51頁）；另於原法院刑事庭中證稱：臺中馬術潛能公
    司之股東，係由振馨公司與潛能馬術中心（指上訴人）彼此
    招募，振馨公司有招募四位股東（王明祥、陳柏勳、鐘榮宏
    、方凰海），上訴人有招募一位承包水電之人加入等語（見
    原法院98年度易字第407號刑事卷第58頁）；另證人黃裕雄
    於原法院刑事庭中經隔離訊問亦證稱：並非由振馨公司負責
    招募股東會員，而係每個人負責找幾位當股東，協議書係指
    甲、乙雙方（指振馨公司及上訴人）都要負責招募等語（見
    原法院98年度易字第407號刑事卷第65、66頁）。足徵訴外
    人振馨公司及上訴人均有對外招募股東之責，而證人蕭明輝
    乃係受訴外人振馨公司指派而與上訴人共同經營「馬術潛能
    公司」之代表。被上訴人既係經由當時擔任訴外人振馨公司
    代表人之蕭明輝所介紹始行入股，而非由上訴人所直接招募
    ，被上訴人復未提出其他證據，足資證明上訴人有何自始對
    其施用詐術之行為，尚難以嗣所成立之「馬術潛能公司」有
    停止營業一情，即行推論上訴人有被上訴人所主張以設立臺
    中馬術潛能休閒中心為幌，而向被上訴人三人分別詐騙90萬
    元之行為。
  (三)上訴人於辦理「馬術潛能公司」之設立登記過程中，固有以
    口述「馬術潛能公司」股東及出資額各為：「賴方乙25,000
    元，蕭明輝475,000元，資本額合計50萬元」之方式，而使
    不知情之訴外人吳昆洲於業務上製作與實際投資事實不符之
    股東出資表後，持向經濟部中部辦公室行使，申請設立以上
    訴人為代表人之「馬術潛能公司」，而使經濟部中部辦公室
    之承辦之公務員將此不實之事項登載於其職務上所掌之公司
    設立登記簿公文書之情事。惟公司設立或變更登記，僅為便
    利主管機關管理及第三人瞭解公司概況之行政措施，並非股
    權發生或變動之成立或生效要件，縱使未經登記或登記有誤
    ，只要股東與公司間確有達成出資入股之協議，則雙方間之
    權利義務，即應以實際出資入股金額為準，此由公司運作實
    務上，常見未將出資入股者登記為股東，或登記為其他人名
    義，或將金額減縮登記，亦可得知。是股權之登記，既不生
    權利發生、移轉或消滅之效力，則被上訴人既提出足資證明
    渠等有出資入股「馬術潛能公司」之證明，自無損於被上訴
    人之股東權益，則上訴人於辦理「馬術潛能公司」之股權登
    記時，縱有未將被上訴人列名「馬術潛能公司」股東之情事
    ，然依卷附上訴人與訴外人振馨公司及「馬術潛能公司」間
    之「營業合作補充協議書」第四條所示，被上訴人之會員股
    東身分及權益，亦載明受有保障。從而被上訴人以遭上訴人
    詐欺為由，依民法第184條侵權行為規定，請求上訴人賠償
    ，尚非有據。
六、被上訴人主張上訴人給付不能及不完全給付，及上訴人向被
    上訴人收取出資款之法律上原因，已因契約解除而不存在，
    而依民法第226條、227條第l項、256條、259條及第179條規
    定，請求上訴人返還出資款項部分：
  (一)如前所述，本件被上訴人既係應當時擔任訴外人振馨公司代
    表人之蕭明輝之招募而應允各出資90萬元以投資籌備中之馬
    術潛能公司，各該股款亦係先後於96年4月30日、同年5月22
    日及6月20日，分別匯至「臺中馬術潛能休閒有限公司籌備
    處」名義在臺中商業銀行所設立之000-00-0000000號帳戶內
    ，而非匯交上訴人個人。核屬公司法第9條第1項所示之「公
    司應收之股款」，則被上訴人本於該出資行為，所得主張者
    乃其對「馬術潛能公司」之股東權益，而非與上訴人個人間
    成立有被上訴人所主張之「無名契約」關係。
  (二)被上訴人復未提出其他證據，足資認定被上訴人與上訴人個
    人間存在有何項契約關係；前述股東所得享有之：「l.享有
    臺中馬術潛能休閒有限公司，所投資設立之馬場設施，每日
    兩節，每節50分鐘之騎乘權利。2.享有騎乘券每節50分鐘，
    每張售價1200元，5折優待。3.享有股東會員餐飲券7折優待
    。4.享有兩名馬術教學保證班。5.享有兩名全套馬裝7折優
    待。6.馬匹寄養7折優待。7.享有貴賓專屬視聽KTV會議中心
    ，每週2小時。8.前一年享夜間免燈光費，假日免加成費。
    9.享有專屬商務秘書及專屬馬匹、馬舍茶坊、VlP室、景觀
    區、餐廳、騎乘區。10.享有股東會員1.64%之股利，前8年
    公司至少核發價值5萬元之會員卡。11.96年5月底入股完成
    手續者，加贈騎馬券100張，每張50分鐘，售價1,200元，總
    價值120,000元。」各項權益，亦均係訴外人「馬術潛能公
    司」依上開招募說明書及申請表對被上訴人所應履行之給付
    ，而非上訴人個人對被上訴人負有各該給付之責任。從而，
    被上訴人本於給付不能、不完全給付及不當得利之規定，依
    民法第226條、227條第l項、256條、259條及第179條規定，
    訴請上訴人返還其出資款各90萬元，亦非有理。
七、被上訴人主張上訴人處理馬術潛能公司業務有所違失（將公
    司股份轉與他人及停止營業），導致被上訴人受有損害，而
    請求上訴人賠償部分：
  (一)按公司負責人應忠實執行業務並盡善良管理人之注意義務，
    如有違反致公司受有損害者，負損害賠償責任。公司法第23
    條第1項定有明文，此項規定規範了公司負責人之忠實義務
    ，其請求主體依上述文義，應僅限於公司，析言之，公司負
    責人係對公司（股東全體）負忠實義務，而非針對股東個人
    。又「公司與董事間訴訟，除法律另有規定外，由監察人代
    表公司，股東會亦得另選代表公司為訴訟之人。」同法第21
    3條亦定有明文。所謂「除法律另有規定外」，係指同法第
    214條：「繼續一年以上，持有已發行股份總數百分之三以
    上之股東，得以書面請求監察人為公司對董事提起訴訟。監
    察人自有前項之請求日起，三十日內不提起訴訟時，前項之
    股東，得為公司提起訴訟；股東提起訴訟時，法院因被告之
    申請，得命起訴之股東，提供相當之擔保；如因敗訴，致公
    司受有損害，起訴之股東，對於公司負賠償之責。」之規定
    ，此乃我國公司法就董事與公司間之訴訟所為之規範內容。
    公司股東雖為出資投資公司之人，並有參與股東會議權、依
    法定程序請求撤銷股東會決議權、少數股東之請求收買股份
    權、制止董事會為特定行為之請求權、解任董事權以及對於
    解散清算後之公司剩餘財產請求權等權利。然公司既屬有別
    於股東之另一權利主體，當公司之權益受侵害而代表公司之
    法定代理人又有應負責之事由時，股東除依公司法第213條
    至第215條規定之程序實施訴訟行為，請求救濟外，於法律
    別無明文之情形下，尚難謂股東得逕以股東個人之身分，就
    屬另一權利主體之公司所受損害權益而為主張（最高法院97
    年度台上字第1836號民事判決意旨參照）。
  (二)被上訴人主張上訴人意圖為自己不法之利益，在未經「馬術
    潛能公司」實際股東即被上訴人三人同意下，擅自將「馬術
    潛能公司」之登記股份全數轉讓予訴外人陳明乾、賴良森等
    人，並變更「馬術潛能公司」之負責人為訴外人賴良森、股
    東為陳明乾，致生損害於被上訴人云云。經查，上訴人固有
    將「馬術潛能公司」所登記之50萬元股份於96年10月5日（
    經濟部中部辦公室登記日），登記轉讓予訴外人陳明乾、賴
    良森等人。惟所讓與者，並不包含被上訴人對「馬術潛能公
    司」每人各90萬元之出資股份在內。揆之上揭說明，被上訴
    人尚無從就其出資額90萬元對上訴人個人為出資額損害之主
    張。
  (三)查「馬術潛能公司」現已停業，上訴人與訴外人振馨公司及
    「馬術潛能公司」於96年8月25日另簽立營業合作補充協議
    書，上訴人與振馨公司協議將伊等所擁有之股份轉讓與訴外
    人陳明乾及賴良森，並於上開協議書第一條約定：「雙方因
    合作投資位於甲方（指訴外人振馨公司）向臺灣糖業股份有
    限公司承租坐落於臺中巿西屯區○○段470之1地號部分之土
    地經營馬術、馬場等事業，合意變更原有合作關係，雙方基
    於前開標的所為之各項口頭、書面之契約、協議（包括但不
    限於雙方於民國96年2月27日、同年3月16日所成立之書面協
    議）均一併廢止。嗣後雙方合作關係，悉依本協議書訂之。
    」、第四條約定：「甲方（指訴外人振馨公司）基於原有之
    合作關係所招募之會員股東（計有王明祥、陳柏勳、蕭敦勝
    、鐘榮宏及方凰海5人），乙方（指上訴人）及臺中馬術潛
    能休閒有限公司均同意保障其入會時與甲方（指訴外人振馨
    公司）所約定享有之股東權益（相關權益均載於會員股東入
    會時乙方所提出之書面）。乙方（指上訴人）及臺中馬術潛
    能休閒有限公司如違反雙方前述關於會員股東之權益時，應
    連帶賠償各股東新臺幣78萬元；各股東對於乙方及臺中馬術
    潛能休閒有限公司就前開賠償責任享有直接請求權」。是上
    訴人與振馨公司於變更原有之合作關係時，同時明文保障被
    上訴人等之股東權益，被上訴人之股東權不因上訴人及訴外
    人振馨公司嗣將登記之50萬元股權轉讓予訴外人陳明乾及賴
    良森而受有損害。而被上訴人與上訴人個人間並無存在任何
    契約關係，已如前述，被上訴人與上訴人間即無債權債務關
    係存在，是被上訴人主張上訴人轉讓股份與訴外人陳明乾及
    賴良森未經被上訴人同意，依民法第301條規定，對被上訴
    人不生效力云云，實屬無據。
  (四)末按附停止條件之法律行為，於條件成就時，發生效力；以
    契約訂定向第三人為給付者，要約人得請求債務人向第三人
    為給付，其第三人對於債務人，亦有直接請求給付之權，民
    法第99條第1項、第269條第1項分別定有明文。查依上訴人
    與訴外人振馨公司及「馬術潛能公司」上開96年8月25日簽
    立之營業合作補充協議書第四條約定，上訴人業已承諾保障
    被上訴人之股東會員權益，並約定嗣後如違反對會員股東應
    提供之權益時，上訴人願對被上訴人負連帶賠償78萬元之責
    任，被上訴人對於上訴人就前開賠償責任享有直接請求權；
    茲被上訴人等並非上開營業合作補充協議書之契約當事人，
    係因該條約定取得直接請求上訴人給付之權利，故該條約定
    之性質核屬附停止條件之第三人利益契約，被上訴人須待所
    附停止條件成就（即上訴人有違反對會員股東應提供之權益
    ）時，始能向上訴人請求賠償78萬元，方符系爭協議之約定
    。被上訴人雖主張依上開協議第四條內容係指保障被上訴人
    可在「馬術潛能公司」投資設立之馬場享有相關權益，上訴
    人以另有開設「都會馬場」可保障被上訴人權益，然其並非
    馬術潛能公司所投資設立，上訴人抗辯無理由云云，惟查第
    三人雖於第三人利益契約中獨立取得向債務人請求給付之權
    利，但其權利究係基於債務人與要約人間之契約而來，依上
    訴人與訴外人振馨公司及「馬術潛能公司」於96年8月25日
    簽立之營業合作補充協議書第七條約定：「乙方（指上訴人
    ）對外之各項營業行為均應以自身或「台中馬術潛能休閒有
    限公司」之名義為之，．．．」，上訴人主張其已設立都會
    馬場，被上訴人等之股東會員之權益，均得於上訴人所設立
    之都會馬場中實現，此有台中都會馬場現場照片附卷可稽（
    參原審卷第39頁），故上訴人並無違反上開營業合作補充協
    議書之約定，被上訴人上開主張難認可採。被上訴人欲依上
    開營業合作補充協議書第四條約定請求上訴人賠償，依民事
    訴訟法第277條前段規定，自應舉證證明上訴人有違反對會
    員股東應提供權益之情事存在，惟被上訴人並未舉證證明之
    ，實難認其此部分之主張有理由。
  (五)綜上，被上訴人依民法第184條侵權行為、第226條、227條
    第l項、256條、259條及第179條給付不能、不完全給付及不
    當得利等規定，請求上訴人返還各90萬元之出資款損害，尚
    非有據；另被上訴人主張上訴人執行「馬術潛能公司」之業
    務，將公司營業資產讓與他人，致被上訴人無法再對「馬術
    潛能公司」享有前述股東會員權益，則依卷附營業合作補充
    協議書所示，請求上訴人對被上訴人為每人各78萬元損害賠
    償之請求，亦難認有理由。原審判令上訴人給付被上訴人三
    人每人各78萬元及利息，並依聲請為准免假執行之宣告，自
    有未洽，上訴意旨指摘原判決上開部分不當，求予廢棄改判
    ，為有理由，自應由本院將原判決關係上訴人敗訴部分廢棄
    ，並駁回被上訴人此部分在原審之訴。
八、本件事證已臻明確，兩造其餘攻擊防禦方法及所提證據，均
    核與本件判決結果不生影響，爰不予一一論述，附此敘明。
九、據上論結，本件上訴為有理由，依民事訴訟法第450條、第
    78條、第85條第1項前段，判決如主文。
中    華    民    國   100    年    1     月    18    日
                民事第五庭    審判長法  官  古金男
                                    法  官  鄭金龍
                                    法  官  王重吉
以上正本係照原本作成。
如對本判決上訴，須於收受判決送達後20日內向本院提出上訴書
狀，其未表明上訴理由者，應於提出上訴後20日內向本院提出上
訴理由書（須按他造人數附具繕本）。
上訴時應提出委任律師為訴訟代理人之委任狀。具有民事訴訟法
第466條之1第1項但書或第2項之情形為訴訟代理人者，另應附具
律師及格證書及釋明委任人與受任人有該條項所定關係之釋明文
書影本。如委任律師提起上訴者，應一併繳納上訴審裁判費。
                                    書記官  林玉惠
中    華    民    國   100    年    1     月    18    日
                                                      Ａ